臺灣高等法院刑事判決　　　　　　　　　94年度上易字第15號
上　訴　人　臺灣板橋地方法院檢察署檢察官
被　　　告　甲○○
上列上訴人因被告違反動產擔保交易法案件，不服臺灣板橋地方
法院93年度易字第927號，中華民國93年11月5日第一審判決（檢
察官聲請簡易判決案號：臺灣板橋地方法院檢察署93年度偵字第
715 號，原審法院認不應以簡易判決處刑，改依通常程序審理）
，提起上訴，本院判決如下：
    主  文
上訴駁回。
    理  由
一、檢察官聲請簡易判決處刑意旨略以：甲○○於民國90年2 月
    22日，以動產擔保交易附條件買賣之方式，向瑞吉發車業有
    限公司（以下簡稱瑞吉發公司）購買車號ＤＨＢ─213 號機
    車，雙方約定甲○○為動產擔保交易之債務人，除給付頭期
    款新臺幣（下同）5千元外，購車總價金4萬1千6百40元，分
    1 年12期給付，自90年3月30日起至91年2月30日止，每月30
    日為1 期，每期付款3千4百70元，標的物存放地點為臺北縣
    土城市○○街38號5 樓，在價金未付清之前，標的物所有權
    仍屬於出賣人所有，買受人僅得依約占有使用，不得任意遷
    移或為其他處分。詎甲○○在取得標的物後，僅支付1 期金
    額後，即未付款，復意圖為自己不法之利益，將該標的物質
    押於當鋪，致出賣人追索無著受有損害，因認甲○○涉犯動
    產擔保交易法第38條之罪嫌。
二、犯罪事實應依證據認定之，無證據不得認定犯罪事實；不能
    證明被告犯罪者，應諭知無罪之判決，刑事訴訟法第154 條
    第2項、第301條第1 項分別定有明文。又刑事訴訟上證明之
    資料，無論其為直接證據或間接證據，均須達於通常一般之
    人均不致於有所懷疑，而得確信其為真實之程度，始得據為
    有罪之認定，若其關於被告是否犯罪之證明未能達此程度，
    而有合理性懷疑之存在，致使無從形成有罪之確信，根據「
    罪證有疑、利於被告」之證據法則，即不得遽為不利被告之
    認定（最高法院76年度台上字第4986號判例意旨參照）。又
    被害人之陳述如無瑕疵，且就其他方面調查又與事實相符，
    固足採為科刑之基礎，倘其陳述尚有瑕疵，則在未究明前，
    遽採為論罪科刑之根據，即難認為適法，最高法院61年臺上
    字第3099號判例亦足資參照。而所謂無瑕疵，係指被害人所
    為不利被告之陳述，與社會上一般生活經驗或卷存其他客觀
    事實並無矛盾而言。至所謂就其他方面調查認與事實相符，
    非僅以所援用之旁證足以證明被害結果為已足，尤須綜合一
    切積極佐證，除認定被告確為加害人之可能外，在推理上無
    從另為其他合理原因之假設，有一不合於此，即不能以被害
    人之陳述做為論斷之證據。故在被害人指訴被告涉嫌犯罪之
    場合，縱令所訴情由依其所結合之旁證在情理上尚非絕無可
    能，若在一般生活經驗上仍可另認為其他有利被告之合理推
    斷，根據前述「罪證有疑，利於被告」之證據法則，即不得
    遽以片面之觀點，認為告訴人之陳述或其所本旁證已適為有
    罪判斷之依據推定其犯罪事實。
三、檢察官聲請簡易判決處刑意旨認：被告甲○○涉犯動產擔保
    交易法第38條之罪嫌，無非係以被告於偵訊時之自白、被害
    人即告訴人之指訴及分期付款購買契約書一份為其論據。經
    查：
  (一)按動產擔保交易法第38條規定之處罰要件，係以動產擔保交
    易之債務人，意圖不法之利益，將標的物遷移、出賣、出質
    、移轉、抵押或為其他處分，致生損害於債權人者，因之，
    客觀上，須有將標的物遷移、出賣、出質、移轉、抵押或為
    其他事實上或法律上之處分，因致生損害於債權人；主觀上
    ，該動產擔保交易之債務人，有意圖為自己不法之利益。若
    主、客觀要件，缺之其一，即難逕以刑責相繩。
  (二)本案被告甲○○於偵訊時雖坦承以分期付款方式向瑞吉發公
    司購買ＤＨＢ─213 號重型機車，尾款並未付清之情 (見93
    年度偵緝字第715號卷)，並表示該車現況為賣掉或當掉等語
    ，惟經原審法院函查車號ＤＨＢ─213 號重型機車之車籍異
    動資料，發現車號ＤＨＢ─213 號之機車，車型為輕型機車
    ，非但與告訴人所稱售予被告之機車係重型機車不符，且該
    車號機車車籍登記之歷任車主中，亦無告訴人瑞吉發公司或
    被告之資料，此有交通部公路總局臺北區監理所板橋監理站
    93 年8月19日函覆之資料附卷可稽 (見原審簡字第2890號卷
    第23頁至第33-1頁）。嗣經告訴代理人張志民於原審法院審
    理時陳稱：經過查核之結果，應該是寫契約時寫錯了，當初
    被告可能有換車，但契約上的車號沒有改過來，所以賣給被
    告的不是ＤＨＢ─213 機車，且亦無法查出是賣被告哪一輛
    車，不知被告是否將該機車賣掉，該機車於被告購買當時就
    已過戶給被告等語（詳見原審簡字第2890號卷第17頁、第37
    頁），迄本院審理時告訴代理人乙○○則稱：查不出被告所
    購機車之號碼，無法提出相關資料等語 (見本院94年3 月14
    日審判程序筆錄），縱合以上卷證資料，被告前開向告訴人
    購買ＤＨＢ─213 號重型機車之自白，及檢察官據以指摘被
    告犯罪之分期付款購買契約書之內容，均與ＤＨＢ─213 號
    重型機車之車籍資料不相符合，被告之自白顯與事實不相符
    合，卷附之分期付款購買契約書亦顯無法持為被告有罪之認
    定。再者，告訴人指稱被告係購買ＤＨＢ─213 號重型機車
    ，亦與事實相違，且告訴代理人所稱被告於購買ＤＨＢ─
    213 號重型機車時已過戶一節，除與ＤＨＢ─213 號重型機
    車之上開異動資料不符外，亦與分期付款購買契約書第3 條
    「買方未給付全部價款時，機車所有權仍屬賣方」之內容不
    符，是告訴人之指訴亦顯與卷存證據有齟齬之處。本案檢察
    官認被告有罪係以被告於偵訊時之自白、告訴人之指訴及分
    期付款購買契約書為其論據，然無論是被告自白、告訴人指
    訴及分期付款購買契約書，均有如上之瑕疵，本案無法確認
    被告所購買使用之車輛為何？亦即無法確認動產擔保之標的
    物為何？且無法確認被告是否確為動產擔保交易之債務人，
    則被告縱有將機車當掉或賣掉 (此部分告訴人之指訴亦不明
    確) ，被告所為是否符合動產擔保交易法第38條所規定「將
    標的物遷移、出賣、出質、移轉、抵押或為其他處分」之構
    成要件，即非無疑。
  (三)綜上所述，被告甲○○縱使自白確曾向瑞吉發公司購買車輛
    ，依前開卷附證據，其購車行為是否符合動產擔保交易法之
    規定，而認被告為動產擔保之債務人，或本案系爭之動產擔
    保標的物為何？均有未明，與該法第38條之客觀構成要件尚
    難謂合，自難遽以該罪相繩。且在一般生活經驗上仍有其他
    被告向告訴人購車而未訂定附條件買賣契約之有利於被告之
    可能，根據前述「罪證有疑，利於被告」之證據法則，即不
    得遽認為告訴人之陳述或其所本之旁證已適為有罪判斷之依
    據，而推定被告犯罪。
四、刑事訴訟法第161 條已於91年2月8日修正公布，修正後同條
    第1 項規定：檢察官就被告犯罪事實，應負舉證責任，並指
    出證明之方法。因此，檢察官對於起訴之犯罪事實，應負提
    出證據及說服之實質舉證責任。倘其所提出之證據，不足為
    被告有罪之積極證明，或其闡明之證明方法，無從說服法官
    以形成被告有罪之心證，基於無罪推定之原則，自應為被告
    無罪判決之諭知。本院就卷內訴訟資料，逐一剖析，參互審
    酌，仍無從獲得被告有罪之心證，應認不能證明被告犯罪。
五、檢察官上訴主張被告涉犯動產擔保交易法第38條之犯行，除
    據被告之自白外，復有告訴代理人之指述及雙方所訂之分期
    付款購買契約可查，被告之犯行應堪確認，原審應查明被告
    所購車號，而非逕以「無法確認被告所購機車之車輛為何」
    為由，判決被告無罪等語。然被告所購車輛為何？有無與告
    訴人以該機車為標的簽定附條件買賣契約，係動產擔保交易
    法之構成要件，此為犯罪事實的核心事項，檢察官就該部分
    事實，自應負舉證責任，本案檢察官就被告實際購買車輛之
    車號無法舉證，告訴人亦表示無從查明，且被告之自白及分
    期付款購買契約書所載之內容，復與起訴書所載之動產擔保
    標的物ＤＨＢ─213 機車之車籍異動資料不符，業如前述，
    是檢察官所提出之證據，無從說服法官以形成被告有罪之心
    證，基於無罪推定之原則，原審為被告無罪判決之諭知，於
    法並無違誤，檢察官以前詞上訴，指摘原判決不當，尚難認
    為有理由，其上訴應予駁回。
六、被告經合法傳喚，無正當理由而未於審判期日到庭，爰不待
    其陳述，逕為一造辯論之判決。
據上論斷，應依刑事訴訟法第371條、第368條，判決如主文。
本案經檢察官周志榮到庭執行職務。
中　　華　　民　　國　　94　　年　　3 　　月　　28　　日
　　　　　　　　　刑事第七庭審判長法　官  蔡秀雄
　　　　　　　　　　　　　　　    法　官  林明俊
　　　　　　　 　 　　　　　　　　法　官  蘇素娥
以上正本證明與原本無異。
不得上訴。
                                  書記官  何閣梅
中　　華　　民　　國　　94　　年　　3 　　月　　28　　日
